【裁判字號】    91,易,285
【裁判日期】    920320
【裁判案由】    動產擔保交易法
【裁判全文】
臺灣花蓮地方法院刑事判決                          九十一年度易字第二八五號
    公  訴  人  臺灣花蓮地方法院檢察署檢察官
    被      告  乙○○
               原名徐健幸）.
右列被告因違反動產擔保交易法案件，經檢察官提起公訴（九十一年度偵字第一０八
二號），本院判決如左：
    主  文
乙○○動產擔保交易之債務人，意圖不法之利益，將標的物遷移，致生損害於債權人
，處有期徒刑參月，如易科罰金，以參佰元折算壹日。
    事  實
一、乙○○因積欠丙○款項，於民國八十七年八月三日，以動產擔保交易法動產抵押
    之方式，向丙○提供油壓機三百噸級、一百噸級、八十噸級各一台、打孔機五噸
    級一台、剪角機五十噸級一台、發泡機八尺級一台、剪床十尺級一台、貼皮機四
    尺級一台等物，為動產擔保之抵押物，而向主管機關（當時為台灣省政府建設廳
    ）設定登記其為債務人、丙○為抵押權人、擔保債務為其自八十七年八月三日起
    至八十九年四月三十日止對丙○所負債務之最高限額為新台幣（下同）一百萬元
    之動產抵押權，雙方並約定上開擔保物應存放於花蓮縣新城鄉順安村北三棧一六
    八號處。嗣乙○○在仍積欠丙○債務之情況下，竟意圖為自己不法之利益，於九
    十年四月間某日，將上開動產擔保標的物自前開處所遷移而不知去向，致丙○無
    法對該動產擔保標的物依法取償而受有損害。
二、案經丙○訴由台灣花蓮地方法院檢察署檢察官偵查起訴。
    理  由
一、訊據被告乙○○對其因積欠丙○款項，而於前揭時間，提供上開物品，對丙○設
    定前開動產抵押權，嗣於仍積欠丙○款項之情形下，而將該動產擔保標的物自約
    定存放之前揭處所遷移之事實固不否認，核與告訴人丙○指述之情節相符，並有
    本票影本二紙、本票准許強制執行裁定乙件、台灣省政府建設廳准予登記動產抵
    押函文、台灣省政府建設廳動產抵押登記證明書、動產抵押契約書及動產擔保交
    易登記標的物明細表各二份、台灣省政府建設廳公告動產抵押函文乙份及照片八
    幀在卷可佐，此部分事實自堪認定。惟被告矢口否認有何違反動產擔保交易法之
    犯行，辯稱：伊是經過丙○同意才將動產擔保標的物移去台南的，丙○同意伊遷
    移標的物當時，有將其所執台灣省政府建設廳公告動產抵押之函文正本給伊作為
    憑據。且雙方當初訂定之動產擔保契約，係約定有效期間自八十七年五月一日起
    ，至八十九年四月三十日止，並據該契約約定之有效期間為動產抵押權登記，嗣
    後雙方亦無向登記機關為延長有效期限之聲請，則伊遷移上開標的物之時間既在
    契約有效期限後，自不應受動產擔保交易法第三十八條不得任意遷移標的物規定
    之拘束云云，並提出前開台灣省政府建設廳公告動產抵押函文正本乙份為證（見
    本院卷第六十四頁、第六十五頁），惟查：
（一）就被告所辯其遷移標的物時間在契約有效期限後，故應無動產擔保交易法第三
      十八條之適用乙節而論：
  １、按動產擔保交易之登記，其有效期間從契約之約定，契約無約定者，自登記之
      日起有效期間為一年，期滿前三十日內，債權人得聲請延長期限，其效力自原
      登記期滿之次日開始。前項延長期限登記，其有效期間不得超過一年。登記機
      關應比照本法第七條第八條之規定辦理，並通知債務人，動產擔保交易法第九
      條第一項、第二項定有明文。經核閱被告及告訴人丙○各自提出之台灣省政府
      建設廳准予登記動產抵押函文、台灣省政府建設廳動產抵押登記證明書、動產
      抵押契約書及動產擔保交易登記標的物明細表等文件各乙份（見偵卷第十八頁
      至第二十一頁、本院卷第七十一頁至第七十四頁），可證雙方訂立並辦理登記
      之上開動產抵押契約，其有效期間確係自八十七年五月一日起至八十九年四月
      三十日止；且經本院函詢經濟部工業局有關該筆動產抵押是否有經當事人辦理
      期限延長登記結果，該局函覆稱：該筆動產抵押登記，契約期限為八十九年四
      月三十日，已逾期限，並未辦理期限延長，此有該局中華民國九十一年十二月
      三十一日、工中字第０九一０五一六八四三０號函文在卷可稽（見本院卷第七
      十六頁、第七十七頁），足見該動產抵押登記之有效期間確於八十九年四月三
      十日屆滿，故被告於該有效期間屆滿後遷移動產擔保標的物之行為，效力究竟
      為何，即成為本案判斷之首要爭點。
  ２、按動產擔保交易，應以書面訂立契約。非經登記，不得對抗善意第三人，動產
      擔保交易法第五條定有明文。依該條規定解釋，有效期間之屆滿僅影響動產抵
      押債權人不得對抗信賴該有效期間屆滿之善意第三人，至於抵押債權人與債務
      人間，乃至抵押債權人與惡意第三人間之法律關係，殊不因有效期間之屆滿而
      受有影響。於我國實務上，亦著有最高法院六十年度台上字第三二０六號判例
      可資遵循（該判例要旨：按動產擔保交易法第九條，係規定動產擔保交易登記
      之有效期間，而非時效期間，不生起訴而中斷時效之問題，在登記有效期間屆
      滿後，被上訴人之動產抵押權，即無對抗善意第三人之效力。），且學說亦認
      動產擔保交易法第九條規定之「登記期間」，既非時效期間，亦非除斥期間，
      登記期間屆滿時，動產抵押權並不自然失效，仍繼續存在，僅失其登記對抗力
      而已（參王澤建所著「動產擔保交易法上登記期間與動產抵押權之存續」第十
      一頁，收錄於民法學說與判例研究第二冊）。故本件被告遷移動產擔保標的物
      之時間雖在動產抵押登記之有效期間後，然其與動產抵押債權人丙○間之法律
      關係，揆諸前揭說明，既不因該有效期間是否經過而受影響，則立法者以制訂
      動產擔保交易法第三十八條，對動產抵押債權人丙○所為之保障，亦不應該因
      為是否已逾前開有效期間而有所不同，是被告辯稱其遷移動產擔保標的物之行
      為在動產抵押登記之有效期間後，故動產抵押債權人丙○不再受動產擔保交易
      法第三十八條規定之保障云云，尚不足採。因此，本案被告仍為動產擔保交易
      法第三十八條所稱之債務人，可堪認定。
（二）再就被告辯稱其業經告訴人丙○同意，方遷移動產擔保標的物乙節而論：
  １、被告雖辯稱其遷移標的物係經告訴人丙○同意，並提出載明受文者為丙○之台
      灣省政府建設廳公告動產抵押函文正本乙份為證，惟告訴人丙○否認曾允許被
      告遷移動產擔保標的物，並提出台灣省政府建設廳准予登記動產抵押函文、台
      灣省政府建設廳動產抵押登記證明書、動產抵押契約書及動產擔保交易登記標
      的物明細表等文件正本，以證明其仍保有相關權利文件。
  ２、經查：被告提出之前開函文經本院向經濟部工業局函詢結果，確認該文件係由
      當時之承辦機關（台灣省政府建設廳）僅發文予債權人丙○收執，此有該局所
      發首開函文乙份在卷可稽（見本院卷第七十七頁），故堪認該文件確係被告自
      告訴人丙○處取得。惟被告與告訴人丙○間之債權債務金額高達三百餘萬元，
      此有卷附本票影本二紙在卷可稽，且告訴人丙○於本院審理中，一再表明被告
      是否因本案被判刑、刑度多少等，其均無意見，只要被告還錢即可（見本院卷
第九十一頁），足見告訴人丙○欲被告還錢之心甚為急切，而前開動產擔保標
      的物對於告訴人丙○具有相當之擔保作用，告訴人丙○焉會貿然同意被告遷移
      該標的物？又焉會於同意被告遷移標的物之情形下，猶提起本件告訴？且被告
      雖提出上開文件以為所辯之憑據，然其於辦理雙方動產抵押登記之事務時，能
      向告訴人丙○取得該文件之機會甚多，尚不能逕執此即謂告訴人丙○業已同意
      被告遷移標的物之請求，反觀假若告訴人丙○確有同意被告遷移標的物，被告
      當會向告訴人要求更為明確之文件或書據以為憑（如動產擔保交易契約書），
      焉會僅向告訴人丙○索取前開無從窺出告訴人真意之公告函文？足見告訴人丙
      ○陳稱未曾同意被告遷移上開標的物等語較為可採，被告所辯無非為事後虛偽
      卸責之詞，不足為採。
（三）綜上所述，被告為動產擔保交易之債務人，未經債權人同意，即自行遷移動產
      抵押標的物，造成債權人無法就標的物依法取償之損害，其乃基於不法利益之
      意圖甚明，本件事證業已明確，被告之犯行堪以認定，應予依法論科。
二、核被告所為，係犯動產擔保交易法第三十八條之罪。爰審酌被告之素行、犯罪之
    目的、手段、對告訴人所生損害，及迄未賠償告訴人損害與其犯後態度等一切情
    狀，量處如主文所示之刑，並諭知易科罰金之折算標準。
據上論斷，應依刑事訴訟法第二百九十九條第一項前段，動產擔保交易法第三十八條
，刑法第十一條前段、第四十一條第一項前段，罰金罰鍰提高標準條例第一條前段、
第二條，判決如主文。
本案經檢察官甲○○到庭執行職務
中      華      民      國    九十二    年      三      月     二十     日
                              臺灣花蓮地方法院刑事庭
                                  審判長法官  賴淳良
                                        法官  鄭培麗
                                        法官  鄭光婷
右正本證明與原本無異。
如對本判決不服，應於送達後十日內，向本院提出上訴狀。（應抄附繕本）告訴人或
被害人如對於本判決不服者，應具備理由請求檢察官上訴，其上訴期間之計算係以檢
察官收受判決正本之日期為準。
                                  法院書記官
中      華      民      國    九十二    年      三      月    二十一    日
附錄本判決論罪之法律條文：
動產擔保交易法第三十八條：
動產擔保交易之債務人，意圖不法之利益，將標的物遷移、出賣、出質、移轉、抵押
為其他處分，致生損害債權人者，處三年以下有期徒刑、拘役或科或併科六千元以下
之罰金。


司法院資訊處製作；財團法人民間司法改革基金會備份。
